【裁判字號】    98,重訴,36
【裁判日期】    980709
【裁判案由】    分割共有物
【裁判全文】
臺灣高雄地方法院民事判決              98年度重訴字第36號
原      告  甲○○
            丁○○
            乙○○
            辛○○
            丙○○
前列5 人共同
訴訟代理人  林石猛律師
            廖孟意律師
上一人
複 代理 人  蔡豐徽律師
訴訟代理人  王碩禧律師
被      告  庚○○○
被      告  己○○
前列2人共同
訴訟代理人  秦嘉逢律師
上列當事人間分割共有物事件，本院民國96年6 月25日言詞辯論
終結，判決如下：
    主      文
原告與被告庚○○○、己○○共有坐落於高雄市○○區○○段二
小段四一九地號，面積一千四百六十七平方公尺之土地，分割如
下：（一）如附圖２－２所示之Ａ部分面積八百八十四點五三平
方公尺土地，分歸原告按如附表所示之土地分割後之應有部分比
例欄中之比例保持共有；（二）如附圖２－２所示之Ｂ部分面積
五百八十二點四七平方公尺土地，分歸被告庚○○○、己○○按
如附表所示土地分割後之應有部分比例欄中之比例保持共有。
訴訟費用由兩造依如附表所示之原土地應有部分比例欄之比例負
擔。
    事實及理由
一、原告主張：坐落高雄市○○區○○段二小段419 地號、田、
    面積1,467 平方公尺土地（下稱系爭土地），由原告與被告
    庚○○○、己○○所共有，共同比例如附表之原土地應有部
    分比例欄之比例所示。又系爭土地並無因物之使用目的不能
    分割或約定不為分割之情事，但因無法協議分割，爰依民法
    第823 條規定，提起本訴；且除原告丙○○以外之其餘原告
    ，前與訴外人陳明賢所締結之買賣契約（下稱系爭買賣契約
    ），其後亦已合意解除，被告等自不能再以原告等人無處分
    權能而拒絕分割。並聲明求為判決：如附圖2-1 所示A 部分
    582.47平方公尺分歸被告依比例共有，B 部分面積844.53平
    方公尺分歸原告依比例共有之判決。
二、被告則以：原告已依土地法第34條之1 規定，將伊等在系爭
    土地上之權利合併處分而出賣與第三人陳明賢，並訂定系爭
    買賣契約，伊等在系爭土地上之處分權既已喪失，原告再請
    求分割，即屬無據，並欠缺權利保護要件；又縱認原告已解
    除契約，然因買賣契約及於被告，解除契約亦應經被告同意
    ；再者，原系爭土地遭原告等人自行向地政機關聲請分割出
    高雄市○○區○○段二小段419 －2 地號之土地，被告已提
    出行政訴訟，若被告所提出之行政訴訟獲得勝訴判決，則本
    件系爭土地之面積即會變動，而影響本件之判決結果等語，
    資為抗辯。並聲明駁回原告之訴。
三、兩造爭執及不爭執事項：
（一）不爭執部分：
    (一)坐落高雄市○○區○○段二小段419 地號、田、面積1,46
      7 平方公尺土地，為原告與被告庚○○○、己○○所共有
      。原告甲○○之應有部分為4465/120000 、丁○○為5647
      2/120000、乙○○為4465/120000 、辛○○為3476/12000
      0、丙○○為3476/120000，庚○○○為7524/20000、己○○則為417 /20000。有土地登記謄本在卷可稽。
    (二)原告丁○○、乙○○、辛○○及甲○○前曾依土地法第34
      條之1 規定，連同原告丙○○及被告之應有部分，一併出
      賣與第三人陳明賢，並將被告應分得之價金辦理提存。有
      土地買賣契約書及本院97年度存字第2844、2845號提存書
      在卷可憑。
    (三)庚○○○之應有部分現遭第三人蕭林姚女為假扣押，並已
      設定抵押權與第三人戊○○。蕭林姚女、戊○○均同意若
      分割後，願將假扣押及抵押權標的轉登記至庚○○○分得
      之土地上。有土地登記謄本在卷可稽。
    (四)原告丁○○、乙○○、辛○○及甲○○與訴外人陳明賢就
      系爭土地之上開買賣契約經公證解除，並作成解除土地買
      賣契約之契約書及公證書。有98年度雄院民公弘字第0040
      6 號公證書及解除土地買賣契約書在卷可考（見本院卷第
      133 至135 頁）。
（二）爭執部分：
    (一)原告得否請求分割（即原告是否已喪失系爭土地之處分權
      ）？
    (二)應如何分割為適當？
四、本院之判斷：
（一）原告得否請求分割（即原告是否已喪失系爭土地之處分權
      ）？
    (一)按部分共有人依土地法第34條之1 第1 項，將共有土地之
      全部出賣於人，就為處分之共有人而言，係出賣其應有部
      分，並對未同意出售之共有人之應有部分有權一併處分出
      賣，此種處分權乃係基於實體法規定而發生。同法第34條
      之1 第3 項並規定：「第1 項共有人，對於他共有人應得
      之對價或補償，負連帶清償責任。於為權利變更登記時，
      並應提出他共有人已為受領或為其提存之證明。其因而取
      得不動產物權者，應代他共有人聲請登記」，土地登記規
      則第35條第5 款亦規定：「部分共有人依土地法第34條之
      1 規定就共有土地全部申請土地權利變更登記，他共有人
      之土地所有權狀未能提出者，得免於提出，以資配合。」
      因未同意出售之共有人並未與買受人訂立買賣契約，自不
      能以其應有部分一併出售並移轉與買受人，且得領取買賣
      價金，而謂與買受人間有買賣關係存在（最高法院87年度
      台上字第866 號判決意旨參照）。亦即部分共有人依土地
      法第34條之1 第1 項規定，將共有土地之全部出賣予他人
      ，此種處分權乃係基於實體法規定而發生，同意出賣之共
      有人並非代理未同意出賣之共有人與買受人訂立買賣契約
      ，未同意出賣之共有人與買受人間，自不發生何等法律關
      係（最高法院88年度台上字第1703號判決要旨參照）。
    (二)被告雖以：原告已依土地法第34條之1 規定，將伊等在系
      爭土地上之權利合併處分而出賣與第三人陳明賢，原告在
      系爭土地上之處分權既已喪失，原告再請求分割，即屬無
      據云云置辯；惟查，原告丁○○、乙○○、辛○○及甲○○等人與訴外人陳明賢訂定買賣契約，將系爭土地出賣予
      陳明賢之事實，固據原告提出土地登記第二類謄本、土地
      買賣合約書、提存書等件為證（見本院卷第11至23頁），
      且為被告所不爭執，堪信為真實，惟原告丁○○、乙○○
      、辛○○及甲○○等人雖依土地法第34條之1 規定與訴外
      人陳明賢成立買賣系爭土地契約，然就系爭土地尚未為移
      轉登記之物權行為，故原告及被告庚○○○、己○○均仍
      為系爭土地之所有權人，此有土地登記第二類謄本在卷可
      稽（見本卷第11、12頁），兩造既仍為系爭土地之所有權
      人，則原告其本於所有權人之地位，起訴請求分割系爭土
      地，尚難認為兩造均因系爭買賣契約存在，而已無處分權
      ，且無權利保謢之必要。被告此部分之抗辯，尚乏依據。
    (三)況原告丁○○、乙○○、辛○○及甲○○等人前與訴外人
      陳明賢針對系爭土地所為之買賣契約，其後亦經原告丁○○、乙○○、辛○○及甲○○與訴外人陳明賢予以合意解
      除，有原告所提出之公證人在卷（見本院卷第133 頁以下
      ），被告亦不爭執該公證書形式上之真正。雖被告抗辯稱
      前開原告丁○○、乙○○、辛○○及甲○○與訴外人陳明
      賢雖已解除前揭買賣契約，然因該買賣契約及於被告，解
      除契約亦應經被告同意云云，惟揆諸前開論述，原告丁○○、乙○○、辛○○及甲○○依土地法第34條之1 第1 項
      規定，將共有之土地全部出賣於第三人，此種處分權乃係
      基於實體法規定而發生，未同意出賣之共有人與買受人間
      ，並不發生何等法律關係，是以被告與訴外人陳明賢間，
      並無任何買賣關係，亦不因此當然成為系爭買賣契約之當
      事人，被告所稱解除系爭買賣契約亦需得渠等同意，即屬
      無據。原告丁○○、乙○○、辛○○及甲○○與訴外人陳
      明賢間原所締結之上揭買賣契約既經合法解除，則被告再
      執原告等人有上開權利濫用情事及無權利保護必要等語置
      辯，即乏依據。
    (四)至被告所稱原系爭土地本包括現同段419-2 地號，係遭原
      告在未得被告同意下，自行向地政機關聲請辦理分割出同
      段419-2 地號，現已提行政訴訟，如獲勝訴判決將影響本
      件結果云云，然本件既係僅就兩造現登記為所有權人之系
      爭土地進行分割，則縱日後被告所稱地政機關自系爭土地
      所另行分割出之同段419-2 地號之處分遭撤銷，亦屬該部
      分之土地是否另行請求分割之問題，與本件原告請求分割
      系爭土地應否准許無涉，併此敘明。
（二）應如何分割為適當？
    (一)按共有人得隨時請求分割共有物，但因物之使用目的不能
      分割或契約訂有不可分割之期限者，不在此限；又共有物
      之分割，依共有人協議之方法行之，分割之方法不能協議
      決定者，法院得因任何共有人之聲請，以原物分配於各共
      有人，民法第823 條第1 項、第824 條第1 項第1 款分別
      定有明文。經查，原告主張系爭共有土地為兩造所共有，
      原共有比例則如附表原土地應有部分比例欄所示，且無訂
      立不分割之協議，亦無因物之使用目的不能分割之情形等
      事實，業據其提出系爭共有土地登記謄本影本1 份為證（
      見本院卷第11、12頁），並為被告庚○○○及己○○等人
      所不爭執，應堪信原告此部分之主張為真實，是依上開法
      條規定，原告請求分割系爭土地，洵屬有據。
    (二)次按共有物之分割，應由法院依民法第824 條為適當之分
      配，不受當事人主張之拘束，法院則應參酌當事人之聲明
      、共有物之性質、經濟效用及全體共有人利益等公平決定
      之。查原告及被告庚○○○、己○○各提出一分割方案，
      經本院會同兩造及高雄市政府地政處楠梓地政事務所人員
      前往系爭土地測量後分別如附圖2-1 、2-2 所示（並見本
      院卷第123 、124 頁），而系爭土地僅東面臨路，西、南
      面均有圍牆無對外巷道及通路，北面有建物遮蔽，惟北面
      有一私設道路連接大中路，面寬約8 米，此為兩造所不爭
      執，且有照片為證（見本院卷第120 、121 頁）；並經本
      院會同兩造勘驗現場，復囑託高雄市地政處楠梓地政事務
      所派員測量屬實，有勘驗筆錄（見本院卷第116 、117 頁
      、）及地政事務所檢送之土地複丈成果圖（見本院卷第
      123 、124 頁）在卷可憑，應可認定。被告主張如附圖2-
      2 所示之分割方案，即如附圖2-2 所示A 部分面積884.53
      平方公尺，分歸原告共有，另如附圖2-2 所示之B 部分面
      積582.47平方公尺，分歸被告庚○○○、己○○共有，而
      原告其後於本院審理期間，表示如可以儘速和解即不堅持
      原告主張之方割方案（見本院卷第131 頁），故經本院審
      酌原告既無堅持反對被告分割方案之表示，且經本院勘驗
      現場之實際狀況，系爭土地皆為東面臨路，西、南面均有
      圍牆無對外巷道及通道，北面有建物遮蔽，惟僅北端有一
      私設約8 米寬之道路連接大中路，認依此分割方案對兩造
      分得部分應無重大便利或經濟上利益分配不均之影響。從
      而，由原告取得如附圖2-2 所示A 部分，另由被告庚○○○、己○○按如附圖2-2 所示B 部分，並在原告及被告庚○○○、己○○均分別表示分割後欲維持共有之情形下，
      按附表所示之土地分割後之應有部分比例分別維持共有關
      係，尚屬適當公允之方法。
    (三)又按分別共有土地，部分共有人就應有部分設定抵押權者
      ，於辦理共有物分割登記時，該抵押權按原應有部分轉載
      於分割後各宗土地之上，但經先徵得抵押權人同意者，該
      抵押權僅轉載於原設定人分割後取得之土地上，土地登記
      規則第107 條定有明文。是系爭土地前經被告庚○○○以
      其應有部分為被告戊○○設定抵押權，兩造均同意被告戊○○抵押權登記部分於分割後轉載於被告庚○○○分得之
      土地上（見本院卷第59頁），此有本院97年12月25日準備
      程序筆錄在卷可憑。準此，依上開土地登記規則之規定，
      兩造於本件裁判分割確定後，向地政機關聲請分割登記時
      ，即可為上述轉載登記，附此說明。
五、綜前所述，原告本於民法第823 條第1 項共有物分割請求權
    ，請求分割系爭共有土地，為有理由，應予准許，爰判決分
    割如主文第1 項所示。
六、末按分割共有物本質上並無訟爭性，由本院斟酌何種分割方
    案較能增進共有物之經濟效益，並兼顧兩造之利益，以決定
    適當之分割方法，故兩造本可互換地位，由任一共有人起訴
    請求分割，均無不可，實質上並無所謂何造勝訴敗訴之問題
    ，故本件訴訟費用應由兩造按其原應有部分比例分擔，始屬
    公允，乃判決如主文第2 項所示。
據上論結，原告之訴為有理由，依民事訴訟法第80條之1 ，判決
如主文。
中    華    民    國    98    年    7     月    9     日
                      民事第六庭法  官  李怡諄
正本係照原本作成。
如不服本判決，應於送達後20日內，向本院提出上訴狀並表明上
訴理由，如於本判決宣示後送達前提起上訴者，應於判決送達後
10日內補提上訴理由書（須附繕本）。
中    華    民    國    98    年    7     月    9     日
                                書記官  陳建琪
附表：
┌─────────────────────────────────┐
│高雄市○○區○○段二小段0419地號(面積：1467㎡)                    │
├──────┬─────────┬───────┬────────┤
│     共有人 │原土地應有部分比例│土地分割後之  │持分面積合計(㎡)│
│            │                  │應有部分比例  │                │
├─┬────┼─────────┼───────┼────────┤
│  │ 洪謙博 │120000分之56472   │72354分之56472│                │
│原├────┼─────────┼───────┤                │
│  │ 乙○○ │120000分之4465    │72354分之4465 │                │
│  ├────┼─────────┼───────┤                │
│告│ 辛○○ │120000分之3476    │72354分之3476 │    884.53㎡    │
│  ├────┼─────────┼───────┤                │
│  │ 甲○○ │120000分之4465    │72354分之4465 │                │
│  ├────┼─────────┼───────┤                │
│  │ 丙○○ │120000分之3476    │72354分之3476 │                │
├─┼────┼─────────┼───────┼────────┤
│被│庚○○○│ 20000分之7524    │ 7941分之7524 │                │
│  ├────┼─────────┼───────┤    528.47㎡    │
│告│ 己○○ │ 20000分之417     │ 7941分之417  │                │
└─┴────┴─────────┴───────┴────────┘


司法院資訊處製作；財團法人民間司法改革基金會備份。
